臺灣臺北地方法院民事判決　　　　　　　93年度訴字第1820號
原　　　　告　丙○○
訴訟代理　人　蘇美玲律師
被　　　　告　良液貿易股份有限公司
兼法定代理人　乙○○
被　　　　告　長品製酒股份有限公司
法定代理　人　丁○○
被　　　　告　張乃升
右二人共　同
訴訟代理　人　吳永茂律師
複代理　　人　戊○○
上列當事人間侵權行為損害賠償事件，本院於民國九十四年五月
二十四日言詞辯論終結，判決如下：
    主  文
被告良液貿易有限公司、乙○○應連帶給付原告新台幣陸拾萬元
，及自民國九十三年五月十二日起至清償日止，按年息百分之五
計算之利息。
被告良液貿易有限公司、乙○○不得使用原告之姓名及肖像於其
生產製造或代理銷售之料理米酒及其廣告物上。
原告其餘之訴駁回。
訴訟費用由被告良液貿易有限公司、乙○○負擔百分之二十四，
餘由原告負擔。
本判第一項決於原告以新台幣貳拾萬元供擔保後，得假執行；但
被告良液貿易有限公司、乙○○以新台幣陸拾萬元預供擔保後，
得免假執行。
原告其餘假執行之聲請駁回。
    事  實
甲、原告方面：
壹、聲明：
一、被告四人應連帶給付原告新台幣（下同）二百五十萬元，及
    自起訴狀繕本送達翌日即民國九十三年五月十二日起至清償
    日止，按年息百分之五計算之利息。
二、被告等不得使用原告之姓名及肖像於其生產製造或代理銷售
    之料理料及其廣告物上。
三、第一項之聲明，願供擔保請准宣告假執行。
貳、陳述：
一、原告係具有全國性高知名度之演藝明星，近年受邀主持「鳳
    中奇緣」「美鳳有約」等美食節目，將全台各地知名美食透
    過節目介紹予消費大眾，之後陸續出版多本料理書籍，並拍
    攝廣告代言食品、餐具、家電等，在消費大眾心目中已墊定
    美食代言人之地位。近來原告在市面上發見由被告長品製酒
    股份有限公司（下稱長品公司）生產製造、被告良液貿易股
    份有限公司（下稱良液公司）代理銷售「美鳳料理米酒」，
    該米酒未經原告同意，擅自在酒瓶外包裝使用原告之姓名及
    照片，為其商品宣傳，明顯侵原告之姓名權與肖像權，企圖
    利用原告在料理食品方面已建立的知名度，為其商品銷售增
    加銷路。為此依民法第一百八十五條第一項、第一百八十四
    條第一項前段、公司法第二十三條第二項規定請求被告四人
    連帶賠償財產上損害一百五十萬元，併依民法第一百八十五
    條第一項、第一百九十五條第一項規定請求被告等連帶賠償
    非財產上損害一百萬元與按法定利率計算之利息。另依民法
    第十八條第一項、第十九條規定請求判決被告不得使用原告
    姓名及照片作為其生產或代理銷售之商品或廣告物上。
二、對被告抗辯及證據之陳述：
（一）被告等一再以證人林哲億為被告良液公司實際經營人，及
      原告與受告知訴訟人阿里山酒業股份有限公司（下稱阿里
      山公司）間曾簽署廣告合約書，辯稱其等係合法使用原告
      肖像與姓名云云。但阿里山公司登記資料無林哲億，該公
      司負責人甲○○到庭證述，林哲億不是阿里山公司股東，
      在公司未擔任董事職務等語，林哲億自稱為阿里山公司實
      際負責人，並不實在。縱林哲億所述屬實，亦為該公司經
      營管理之內部事務，不得據此對抗原告。
（二）原告雖委託經紀人天合演藝經紀有限公司（下稱天合公司
      ）與阿里山公司簽訂廣告合約，亦僅由阿里山公司取得使
      用原告姓名與肖像權利，被告等人不得使用。
參、證據：提出被告良液公司「美鳳料理米酒」銷售海報影本、
    原告委託天合演藝經紀公司與阿里山公司簽訂之廣告合約影
    本、「美鳳料理米酒」酒瓶外包裝影本等件為證，並聲請訊
    問證人甲○○。
乙、被告方面：
壹、聲明：原告之訴駁回；如受不利判決願供擔保請准宣告假執
    行。
貳、陳述：
I、被告良液公司、乙○○部分：
　　被告良液公司雖登記被告乙○○為董事長，但實際負責人係
　  林哲億。原告與阿里山公司簽廣告合約，而伊亦為該公司實
    際負責人，林哲億同意良液公司使用原告姓名與肖像在所委
    託長品公司製造之米酒外包裝上，銷售用的金錢都是林哲億
    提供。良液公司雖未直接與原告簽約，但林哲億拿出與原告
    簽訂的廣告合約，良液公司銷售「美鳳料理米酒」並無違法
    。
II、被告長品公司、張乃升部分：
一、長品公司及張乃升係受良液公司及阿里山公司委託製造料理
    米酒，對原告並無侵權行為之事實。原告提出之銷售海報影
　　本，無任何長品公司名義及文字，其提出「酒瓶外包裝」雖
  　有「製造商：長品製酒股份有公司」文字，然該外包裝照片
    及設計圖樣，係良液公司與總經銷阿里山公司委由訴外人漢
    廣視覺通設計公司等為阿里山公司與原告在九十二年九月一
    日所訂廣告合約書之約定而拍攝及設計，原告已收受阿里山
    公司支付之演出費及版權費一百五十萬元。
二、法院如認被告長品公司、張乃升使用原告姓名及照片係屬違
    法，但因肖像權非民法人格權保護對象，而「美鳳」二字為
    通俗普遍名字，姓名權保護對象應包括「姓」及「名」，單
    純「美鳳」兩字應非民法第十九條規定姓名權保護對象。原
    告之主張亦屬無據。
參、證據：聲請訊問證人潘治平、林哲億、林英俊。
丙、本院依職權訊問證人林美玉。
    理  由
一、本件被告長品公司法定代理人由張乃升變更為丁○○，被告
    聲明承受訴訟，合於民事訴訟法第一百七十六條規定，合先
    敘明。
二、原告起訴主張：原告係全國性高知名度演藝明星，近年來主
    持美食節目，陸續出版多本料理書籍，代言美食產品等，在
    消費大眾心中已建位美食代言人地位，近來在市面上發現由
    被告長品公司製造、被告良液公司代理銷售「美鳳料理米酒
    」外包裝使用原告姓名與肖像，以推廣銷路，惟原告未同意
    彼等使用，造成消費大眾上心理認為「美鳳料理米酒」係原
    告推薦代言，誤導消費者，被告乙○○、張乃升為該二公司
    法定代理人，對侵害原告姓名與肖像之事知之甚詳，為此依
    民法第一百八十五條第一項、第一百八十四條第一項前段、
    公司法第二十三條第二項規定，請求被告連帶賠償一百五十
    萬元財產上損害賠償，併依民法第一百八十五條第一項、第
    一百九十五條第一項規定請求被告連帶賠償一百萬元，合計
    二百五十萬元，求為命被告連帶給付上開金額與遲延利息，
    並依民法第十八條、第十九條規定諭知不得使用原告姓名與
    肖像在被告所生產或代理銷售之米酒產品之判決。
    被告良液公司、乙○○以：良液公司雖登記被告乙○○為董
    事長，但實際負責人係林哲億，林哲億亦為阿里山公司實際
    負責人，阿里山公司與原告簽訂廣告合約，約定該公司可使
    用原告姓名與肖像，林哲億同意將上開廣告合約予良液公司
    使用，良液即委託長品公司製造米酒，被告等依上開廣告合
    約銷售「美鳳料理米酒」並無侵害原告權利之行為等語。
    被告長品公司、張乃升則以：被告長品公司、張乃升係受良
    液公司與阿里山公司委託製造液態料理米酒，無侵害原告姓
    名與肖像之行為，而原告所提出之酒瓶外包裝、廣告等證據
    均為良液公司委託廣告商製作，長品公司、張乃升並未參與
    ，再者「美鳳」二字為通俗普遍名字，非姓名權保護對象，
    而肖像權非屬民法人格權保護範圍，原告請求賠償並非有據
    等語，資為抗辯。
三、原告主張其為全國性高知名度演藝明星，為美食產品廣告代
    言人，被告等未經其同意使用原告姓名與肖像製造及銷售「
    美鳳料理米酒」之事實，業據原告提被告良液公司「美鳳料
    理米酒」銷售海報影本（見原證一）、「美鳳料理米酒」
　　酒瓶外包裝影本（見原證二）等件為證，而被告等否認侵害
　  原告之名字與肖像，並以右揭情詞置辯。因此，本件兩造不
    爭執者為：系爭美鳳料理米酒為被告長品公司製造，由被告
    良液公司代理銷售。原告與受告知訴訟人阿里山公司九十二
    年九月一日簽訂廣告合約。上開廣告合約已由阿里山公司付
    清一百五十萬元報酬。本件兩造所爭執者為：(一)系爭「美鳳
    料理米酒」是否經過授權使用原告名字與肖像。(二)被告乙○
    ○應否負連帶責任。(三)被告長品公司、張乃升應否就使用原
    告名字與肖像負賠償責任。(四)原告請求賠償範圍。
四、系爭「美鳳料理米酒」是否經過授權使用原告名字與肖像：
（一）原告主張被告良液公司、長品公司對原告未授權使用名字
      及肖像之事實，被告等並未爭執。惟被告乙○○辯稱：因
      原告曾與阿里山公司間訂立廣告合約，阿里山公司實際負
      責人林哲億，亦為良液公司負責人，伊依該合約同意授權
      良液公司使用原告名字及肖像，支付原告報酬予林哲億等
      語；證人林哲億到庭證述：「（原告有與良液簽訂廣告契
      約，提示九十二年九月一日廣告合約？）不是良液，是阿
      里山，是我與原告經紀人林美玉簽的。我有與原告見面過
      ，那次是開會二十萬（元），在圓山大飯店，肖像一百五
      十萬元，廣告一百五十萬，全部我都付清了」「（良液公
      司為何會與製美鳳米酒有關？）因為良液是阿里山的代理
      經銷。」「（阿里山有授權良液總經銷？）是我代表阿里
      山授權給良液的乙○○。我有拿合約給長品的張乃升看去
      做的。」「（提示原證二廣告合約，阿里山公司由甲○○
      公司簽約，問意見？）是我去簽約的，因為當時甲○○是
      掛名負責人，是我拿回來給甲○○簽的。」「（簽約時有
      無告訴丙○○要由良液做酒？）我是與林美玉簽約的，我
      認為林美玉知道。後來我要與原告換約，要換成良液，但
      甲○○就寫存證信函說不可以換。」等語（見本院九十四
      年三月十五日訊問筆錄），並提出九十二年五月二十八日
      由訴外人尚吉欣業公司（下稱尚吉公司）與天合公司簽訂
      聘請原告拍攝阿里山料理米酒廣告之廣告合約為證。
（二）次查，證人林美玉即天合公司負責人證述：「（提示九十
      二年九月一日廣告合約書）我是天合演藝公司負責人，廣
      告合約書是我簽約.. 合約的內容是：商品名稱是阿里山
      料理米酒。（錢已付清）是小胖（指劉經志）拿支票來的
      」「（提示九十二年五月二十八日廣告合約書）這也是小
      胖拿來的，兩份是不同時間拿來的，這筆錢已經付清。」
      ；而上開二份合約代表阿里山公司負責人甲○○、尚吉公
      司負責人洪新茂，均到庭證述由彼等在契約上簽字（見本
      院九十四年一月二十五日、四月十八日訊問筆錄）。雖甲
      ○○否認林哲億為阿里山公司股東與負責人等情。但依證
      林美玉證述：林哲億在簽約時在場等語，而證人林英俊即
      介紹原告經紀人天合公司簽廣告合約之人證述：「（林哲
      億）他是我同鄉，據我所知，他是良液公司的實際經營人
      .. 他們說要廣告，剛好我有認識，所以我介紹小胖（指
      劉經志）給他們認識。」「（簽約的錢是你經手？）是的
      ，錢是我交給小胖，再由小胖交給美玉」等語（原本院九
      十四年五月二十四日訊問筆錄）。此與證人林美玉證述收
      受報酬與林哲億在簽約現場情節大致相符。因此，林哲億
      與阿里山公司具有相當關係，否則伊無須支付高額報酬。
      綜上事證，上開二份廣告合約，為林哲億自認可代表阿里
      山公司、尚吉公司負責人，透過訴外人劉經志（即小胖）
      ，而與原告之經紀人天合公司負責人林美玉簽約，並由林
      哲億付清報酬，但兩份合約均約定原告是為「阿里山米酒
      」商品廣告物拍攝廣告，均無為「美鳳料理米酒」商品之
      用語，更無代言廣告之簽訂，被告良液公司未經授權擅自
      使原告姓名與肖像，自應就未取得授權造成原告之損害負
      賠償責任。
五、被告乙○○應否負連帶責任：
（一）原告主張：被告乙○○為長品公司負責人應負連帶賠償責
      任等語。被告乙○○雖辯稱係林哲億轉授權而經銷系爭米
      酒商品云云。
（二）惟公司負責人對於公司業務之執行，如有違反法令致他人
      受有損害時，對他人應與公司負連帶賠償責任，公司法第
      二十三條第二項著有規定。有限公司董事為公司代表人，
      以公司名義銷售之商品為執行業務股東執行業務範圍。如
      前所述，被告乙○○自承：因證人林哲億認為其取得原告
      授權而交由被告良液公司銷售米酒等情，此由林哲億證述
      ：「（簽約時有無告訴丙○○要由良液做酒？）是與林美
      玉簽約的。我認為林美玉知道。後來我要與原告換約，要
      換成良液，但甲○○就寫存證信函說不可以換。」等語（
      見本院九十四年三月十五日訊問筆錄），益證林哲億亦知
      未取得原告同意，由良液公司使用原告姓名與肖像。因之
      ，被告乙○○對良液公司未取得授權知之甚詳，此亦屬伊
      在良液公司任職範圍內事務。被告乙○○未取得授權，即
      行擅自製造「美鳳料理米酒」，自亦係違法侵害原告姓名
      及肖像權，依上開規定，被告乙○○應與被告良液公司應
      負連帶賠償責任。至原告認被告乙○○應與被告良液公司
      負民法第一百八十五條第一項共同侵權行為責任．然被告
      乙○○係代表良液公司執行職務，並非個人獨自侵害原告
      之人格權，與共同侵權行為責任要件，並不相符。
六、被告長品公司、張乃升應否就使用原告名字與肖像負賠償責
    任：
（一）原告主張：被告長品公司製造液態酒品係生產後充瓶包裝
      出售予消費者，商品標示上使用原告照片及名字作為商品
      名稱，客觀上被告長品公司、張乃升即知侵害原告姓名及
      肖像等情，並提出前揭美鳳料理米酒海報廣告與酒瓶外包
      裝記載長品公司製造為據，依公司法第二十三條第二項、
      民法第一百八十五條第一項前段共同侵權行為責任規定，
      被告長品公司、張乃升應與被告良液公司、乙○○負連帶
      責任。
（二）按民法第一百八十五條第一項規定，數人共同不法侵害他
      人之權利者，應負連帶賠償責任，以共同行為人間具備侵
      權行為主觀要件，即故意或過失為構成要要件。又前揭公
      司法第二十三條第二項公司侵權行為責任，為特殊侵權行
      為責任，應以公司負責人對他人侵權行為成立，公司始負
      連帶賠償責任。關於侵權行為之故意或過失應就自然人認
      定，法人僅就其代表人或職員於執行職務而侵害他人時負
      連帶賠償責任。因此本件長品公司有無侵害原告之姓名與
      肖像權，應就該公司前負責人即被告張乃升認定。如前所
      述，證人林哲億及證人林美玉之證言，因林哲億認為其投
      資尚吉公司、阿里山公司已與原告經紀人天合公司於九十
      二年五月二十八日、九月一日分別簽訂廣告合約，且各支
      付一百五十萬元報酬與版權費，其誤認已合法取得製造「
      美鳳料理米酒」之授權，且林哲億證述：有將合約予被告
      張乃升閱覽等語（見本院九十四年三月十五日訊問筆錄）
      ，再據被告乙○○稱：係林哲億同意將米酒讓予良液公司
      經銷，並出示廣告合約等語，是良液公司主觀上認為已經
      取得原告授權使用姓名與肖像，乃交予長品公司製造。被
      告張乃升為長品公司前負責人，受託製造米酒，其上游之
      良液公司負責人乙○○自認為已經原告合法授權，下游之
      製造商是否必然知悉未經授權，即須原告提出積極證據證
      明之。原告僅提出之「美鳳料理米酒」海報廣告與外包裝
      記載「製造廠商：長品製酒股份有限公司」，並不足認定
      被告張乃升在受託製酒當時知悉該酒類未經原告授權。此
      外，並無其他證據足資證明被告張乃升故意侵害原告姓名
      及肖像，而張乃升對原告有無授權，並無調查到須確認無
      誤之注意義務存在，難認張乃升具有過失。因此，被告張
      乃升無故意或過失，尚不符符侵權行為責任構成要件。則
      被告長品公司亦無須依公司法第二十三條第二項負連帶賠
      償責任。被告張乃升為長品公司前負責人，受良液公司託
      製造系爭米酒是其任公司負責人職務範圍內工作，對原告
      言，並非獨立加害之侵權行為主體，自無須負共同侵權行
      為責任。
七、原告請求賠償範圍：
（一）原告主張被告應賠償其財產上損害一百五十萬元、非財產
      損害一百萬元，就財產上損害部分，原告以其與阿里山公
      司間廣告合約約定報酬一百五十萬元為證（見原證二），
      就非財產上損害，原告稱其在社會上主持美食節目具相當
      知名度，擔憂消費者受此「美鳳料理米酒」誤導，使其形
      象受損，精神上受有壓力痛等情。
（二）被告否認肖像屬民法人格權保護範圍，並辯稱：姓與名字
      區分，本件美鳳二字為名字，非姓名權保護範圍云云。惟
      按民法第十八條規定：「人格權受侵害時，得請求法院除
      去其侵害，有受侵害之虞時，得請求防止之。前項情形，
　　　以法律有特別規定者為限，得請求損害賠償或慰撫金。」
　　　，此項人格權係指所謂的一般人格權。又民法第十九條規
　　　定：「姓名權受侵害者，得請求法院除去其侵害，並得請
  　　求損害賠償」，已將姓名權列為人格權保護範圍，單獨個
　　　人名字或未屬侵害姓名權，但如能辨別名字為何人，該名
  　　字仍屬人格權保護範圍；而民法第一百八十四條第一項前
 　   段規定：「因故意或過失不法侵害他人之權利者，負損害
      賠償責任。」，本條所稱權利亦包括一般人格權，所稱損
　　　害賠償包括財產上損害與非財產上損害。另八十九年五月
　　　五日修正後民法第一百九十五條第一項規定：「不法侵害
　　　他人之身體、健康、名譽、自由、信用、隱私、貞操或不
  　　法侵害其他人格法益而情節重大者，被害人雖非財產上之
    　損害，亦得請求賠償相當之金額。其名譽被侵害者，並得
      請求為回復名譽之適當處分」，增加特別人格權之保護，
      是故民法第十九條、第一百八十四條第一項前段，均係民
      法第十八條第二項所稱的特別規定，乃為維護個人尊嚴、
　　　保障追求幸福所必要而不可或缺，為憲法上之基本權利障
　　　。民法第一百九十五條第一項雖未明白規定肖像權屬特別
  　　人格權，但觀諸現代法律思潮及我國傳統之道德觀念，肖
　    像為個人特徵，可為識別個人之基礎，而本條於修正後增
      設「不法侵害其他人格法益而情節重大」等語，是為免掛
      漏並杜浮濫（參見該條修正立法理由），肖像與姓名權之
      觀念相通，民法第十九條已將姓名特別規定保護，則於肖
      像部分，亦可認民法第一百九十五條第一項所定「不法侵
      害其他人格法益」，包括肖像權在內。系爭「美鳳料理米
      酒」使用「美鳳」二字與原告肖像在銷售海報廣告與商品
      包裝在內，依社會通念「美鳳」與原告肖像之連用，即在
      使用原告名字，外人得認為係原所推薦，被告良液公司等
      未經授權擅自使用，自侵害原告之人格權。
（三）本件原告雖稱其因被告良液公司未經授權使用致其受有廣
　　　告酬勞之財產損害，而請求一百五十萬元，但原告所稱廣
　　　告酬勞損害，僅以其與阿里山公司間之廣告合約約定報酬
  　　一百五十萬元為證，上開廣告合約依前所述，亦因阿里山
　　　公司之投資人林哲億出資而支付報酬，原告是否因良液公
　　　司擅自使用姓名肖像，另阻滯原告另接受他人廣告合約，
  　　並無證據證明，是難認原告受有財產上之損害。
（四）至非財產上損害部分，查原告為全國性知名演藝明星，復
      為美食節目主持人，具有一定之公眾形象，依社會通念，
      原告推薦之商品，必有助於商品之銷路，衡量原告之身分
      、地位、良液公司錯誤認為已經原告授權，並非逕行製造
      ，與完全擅自仿冒者之侵害程度不同，是認為被告良液公
      司、乙○○應連帶賠償六十萬元為適當。
八、綜上所述，原告主張被告良液公司、乙○○未經其授權而擅
    自使用原告姓名及肖像，致原告受有非財產上損害，應為可
    取。至原告主張受有財產上損害及被告長品公司、張乃升等
    具有侵權行之事實，並不足採。從而，原告本於公司法第二
    十三條、民法第一百八十四條第一項、第一百九十五條第一
    項、第十九條規定，請求被告良液公司、乙○○連帶賠償非
    財產上損害六十萬元與自起訴狀繕本送達翌日即九十三年五
    月十二日起至清償日止，按年息百分之五計算之利息，暨被
    告良液公司、乙○○不得使原告之姓名及肖像於其生產製造
　　或代理銷售之料理料及其廣告物上，為有理由，應予准許。
  　逾此範圍，為無理由，不應准許。
九、兩造原告陳明願供擔保，聲請宣告假執行及免為假執行，經
    核原告勝訴部分於法並無不合，爰酌分別定相當擔保金額准
    許之。至原告敗訴部分，其假執行之聲請失其依據，併予駁
    回。
十、結論：本件原告之訴為一部有理由、一部無理由，依民事訴
    訟法第七十九條、第八十五條第二項、第三百九十條條第二
    項、第三百九十二條第二項，判決如主文。
中　　華　　民　　國　　94　　年　　6　　 月　　7 　　日
                  民事第三庭    法　官　李維心
以上正本係照原本作成
如對本判決上訴，須於判決送達後20日內向本院提出上訴狀
中　　華　　民　　國　　94　　年　　6　　 月　　7　　日
                    　　　　　　書記官　林梅珍
